臺灣嘉義地方法院民事判決　　　　　　　99年度勞訴字第28號
原　　　告　丙○○
　　　　　　甲○○
　　　　　　庚○○
　　　　　　子○○
　　　　　　戊○○
　　　　　　辛○○
　　　　　　壬○○
　　　　　　癸○○
　　　　　　乙○○
前九人共同
訴訟代理人　李國弘律師
被　　　告　嘉義市政府警察局
法定代理人　丑○○
訴訟代理人　唐淑民律師
　　　　　　蕭道隆律師
　　　　　　己○○
　　　　　　丁○○
上列當事人間確認僱傭關係存在等事件，於民國100年6月14日言
詞辯論終結，判決如下：
    主      文
被告應分別給付原告丙○○、甲○○、庚○○、子○○、戊○○
、辛○○、壬○○、癸○○各新台幣萬零柒佰貳拾元。
被告應給付原告乙○○新台幣壹萬零伍佰陸拾元。
原告其餘之訴駁回。
訴訟費用由原告共同負擔百分之九十九，被告負擔百分之一。
本判決第一項及第二項得假執行。但被告如各以新台幣萬零柒
佰貳拾元為原告丙○○、甲○○、庚○○、子○○、戊○○、辛○○、壬○○、癸○○分別供擔保，暨以新台幣壹萬零伍佰陸拾
元為原告乙○○供擔保後，得免為假執行。
原告其餘假執行之聲請駁回。
    事實及理由
壹、按確認法律關係之訴，非原告有即受確認判決之法律上利益
    者，不得提起之，民事訴訟法第247 條第1 項前段定以明文
    。本件原告丙○○、甲○○、庚○○、子○○、戊○○、辛○○、壬○○、癸○○及乙○○就渠等與被告間系爭僱傭關
    係之存否既有爭執，則原告等主張其法律上地位因此有不安
    狀態存在，應為可採；又此不安之危險狀態復得以本件確認
    判決予以除去，是原告等就此提起本件確認之訴，自有提起
    確認之訴而受確認判決之法律上利益，合先敘明。
貳、原告等起訴主張：
一、原告等9 人依被告97年度社區輔助警察招募簡章（下稱系爭
    招募簡章）之規定，參加招募考試經錄取而受僱於被告，擔
    任社區輔助警察職務（下稱輔警），兩造間並未訂立書面僱
    傭契約，原告等僅於受僱時切結「因經費或政策未能繼續辦
    理時不得提出異議或做任何其他要求」等語之切結書，詎被
    告竟於民國99年7 月19日以嘉市警行字第0990006216號函，
    向原告等表示「本局因經費短絀自99年8 月21日起不再聘用
    『社區輔助警察』協勤，終止僱傭關係，特此通知，請查照
    」等語，並自99年8 月21日片面終止兩造間之僱傭關係，將
    原告等人解職。
二、按「勞動契約，分為定期契約及不定期契約。臨時性、短期
    性、季節性及特定性工作得為定期契約，有繼續性工作應為
    不定期契約。定期契約屆滿後，有下列情形之一者，視為不
    定期契約：(一)勞工繼續工作而雇主不即表示反對意思者。(二)
    雖經訂新約，惟其前後勞動契約之工作期間超過90日，前後
    契約間斷期間未超過30日者。前項規定於特定性或季節性之
    定期工作不適用之」，勞動基準法第9 條定有明文。本件兩
    造間並未訂有書面勞動契約，原告等雖曾簽立切結書，惟並
    無期間之訂定，乃屬不定期契約；而原告等自到職日起，至
    被告非法片面終止契約日止，期間連續且無間斷工作分別達
    2年3個月、1 年以上，依前揭規定，應屬不定期契約，被告
    以經費短絀，片面終止原告等之勞動契約，係因其接獲行政
    院勞工委員會及嘉義市政府之函釋，得知兩造間勞動契約應
    適用勞動基準法，且應為原告等辦理勞工保險、全民健康保
    險、勞工退休金提繳等事宜，經被告概算後，每年除既定預
    算外，無法再支應相關經費，乃以經費短絀為由而片面終止
    原告等之勞動契約，可見原告之工作顯非特定性或季節性之
    工作，而係不定期契約。又被告上開片面終止契約函，亦記
    載係依據勞動基準法相關規定辦理；上開行政院勞工委員會
    函及嘉義市政府函亦釋示兩造間之勞動契約應適用勞動基準
    法之規定，是兩造間之勞動契約應適用勞動基準法不定期契
    約之規定。
三、次按「非有下列情形之一者，雇主不得預告勞工終止勞動契
    約：(一)歇業或轉讓時。(二)虧損或業務緊縮時。(三)不可抗力暫
    停工作在1 個月以上時。(四)業務性質變更，有減少勞工之必
    要，又無適當工作可供安置時。(五)勞工對於所擔任之工作確
    不能勝任時」，亦為勞動基準法第11條所明定。被告上開以
    「經費短絀」為由終止其與原告等間之勞動契約，顯與前述
    規定不符，其終止契約顯非合法而不生終止契約之效力。被
    告雖抗辯因政府財政拮据，財政負擔及預算排擠，無法再支
    應相關經費，因此未能繼續辦理社區輔警等理由，惟按「為
    規定勞動條件最低標準，保障勞工權益，加強勞雇關係，促
    進社會與經濟發展，特制定本法；本法未規定者，適用其他
    法律之規定。雇主與勞工所訂勞動條件，不得低於本法所定
    之最低標準」，勞動基準法第1 條定有明文。準此，適用勞
    動基準法之勞動契約，除雇主與勞工間合意終止契約，或定
    期契約因期限屆至而終止外，雇主僅得依勞動基準法第11條
    、第12條規定，終止與勞工間之契約，雇主與勞工所訂勞動
    條件關於終止契約部分，不得低於上開規定所訂之標準，違
    反者，應為無效。是本件兩造間之僱傭關係既屬於勞動基準
    法所定不定期契約，則原告等於任職時縱切結「因經費或政
    策未能繼續辦理時不得提出異議或做任何其他要求」等語，
    然因被告以其經費短絀無法再支應相關經費，為終止兩造間
    僱傭契約之理由，顯違反勞動基準法所訂之最低標準而無效
    ，其終止與原告等間之契約，亦不生效力，況被告補繳原告
    等之全民健康保險費、提繳勞工退休金等各項費用，並未經
    由正當合法之程序，而直接挪用被告99年度經費，造成被告
    該年度經費不敷使用，本非正當，其以此為理由而片面終止
    契約，自非適法。則兩造間之僱傭關係自仍存在。
四、就被告僱用原告等為輔警，被告係雇主，原告等係為被告服
    勞務之勞工，其受僱係非依公務人員法進用之員工，依勞動
    基準法第1條第1項、第3 條規定，即有勞動基準法之適用。
    按法律之適用，其有強制規定者，非當事人可得以契約形式
    排除其適用，觀民法第71條之規定甚明。被告於招募原告等
    為輔警時，雖經原告等於切結書簽署「法令依據：民防法（
    非適用勞動基準法）」等語，惟依勞動基準法之上開規定，
    輔警既有勞動基準法之適用，即非該切結書可得排除。且輔
    警之應適用勞動基準法，乃其經被告招募僱用時即有其適用
    ，而非嗣後經主管機關函釋後始有其適用，故被告之僱用原
    告等為輔警，應適用勞動基準法以定其權益，始終未變。足
    見被告以本應適用民防法，嗣經主管機關函釋而改為適用勞
    動基準法，而主張法令之適用、機關之監督、預算之編列、
    經營決策等已變更，屬業務性質變更云云，殊非可採。又按
    勞動基準法係國家本於保護勞工權益之意旨，規範各項勞動
    條件最低標準之法律，事業單位固得依事業性質及勞動態樣
    與勞工另行訂定勞動條件，但仍不得低於勞動基準法所定之
    最低標準，業經大法官494號解釋、第578號解釋在案。被告
    以系爭切結書載明應適用民防法，而不適用勞動基準法，主
    張其預告終止原告之勞動契約，可不受勞動基準法第11條所
    訂預告終止勞工契約之最低標準云云，殊與上開解釋相背，
    自不足取。
五、按「僱用人受領勞務遲延者，受僱人無補服勞務之義務，仍
    得請求報酬」，民法第487 條定有明文。本件原告等於被告
    片面終止契約後，旋即於99年9月6日申請進行勞資爭議協調
    ，要求回復其工作權，而為被告所拒，且自99年8 月21日起
    將原告等解職，不再接受原告等之原有勞務，則自被告非法
    片面終止契約之日起，至兩造間勞動契約經合法終止日止，
    被告即負有給付原告等應得工資之義務。經查，被告非法片
    面終止原告等之僱傭契約時，原告等每月應領薪資分別為原
    告丙○○新台幣（下同）19,788元、原告甲○○21,547元、
    原告庚○○23,294元、原告子○○22,091元、原告戊○○23
    ,626元、原告辛○○23,132元、原告壬○○25,686元、原告
    癸○○23,174元及原告乙○○25,665元，則原告等自得請求
    被告給付自99年8月21日起至回復職務之前1日止，分別按原
    告等每月薪資給付之。報酬應依約定之期限給付之，為民法
    第486 條所明定，本件被告於每月給付薪資予原告等之日並
    不一定，為計算方便，原告等願以每月22日為薪資給付日，
    是原告等自得請求自每月23日起負給付遲延利息之責。
六、按勞動基準法第36條所定之例假、第37條所定之休假及第38
    條所定之特別休假，工資應由雇主照給。雇主經徵得勞工同
    意於休假日工作者，工資應加倍發給。因季節性關係有趕工
    必要，經勞工或工會同意，照常工作者，亦同。勞動基準法
    第39條定有明文。該條文既未排除時薪制之勞動契約，則採
    時薪制者自亦同有該條之適用，本件原告等任職被告輔警期
    間，被告並未依勞動基準法第36條、第37條、第38條及第39
    條之規定發給例假日、休假日、特別休假日之工資，依系爭
    招募簡章及勞動基準法之相關規定，被告仍應發給例假日及
    休假日之工資，另因被告堅持兩造間契約應是用民防法而不
    適用勞動基準法，則兩造間之薪資，自不可能依勞動基準法
    之規定，而將例假日工資折入基本工資中，自不發生被告所
    抗辯之時薪已超過98元，無必要再給予例假日工資一事。又
    本件原告等係非依公務人員法進用之員工，依勞工保險條例
    規定，被告應自原告到職之日起為原告等辦理勞工保險之投
    保事務，惟迄被告非法片面終止契約之日止，被告並未為原
    告等辦理勞工保險之投保事務，致原告等無法享有勞工保險
    條例所定之權益，依勞動基準法第55條年資計算之規定，原
    告等損失之年資分別為2年3個月（97年5月19日到職者）及1
    年（98年8 月20日到職者），是被告依法應給付原告等假日
    工資及勞保退休年資損失分述如下：
（一）原告丙○○部分：其服務期間自97年5月19日至99年8月20
      日，年資為2年3個月，以時薪每小時120 元計算，一天為
      960 元，依勞動基準法第36條、37條及38條規定，其假日
      、休假日及特別休假日之工資為143,040 元；另依勞工保
      險條例第19條、59條規定，年資損失1年為1個基數，故其
      損失2.25個基數，因此其勞保退休年資損失為38,880元（
      計算式：最低投保金額17,280元【起訴時原主張以平均月
      薪19,788元計算，嗣減縮為以最低基本工資計算】×2.25
      基數＝38,880元），合計被告應給付原告丙○○為181,92
      0元（起訴時原請求187,563元，審理中減縮為181,920 元
      ）。
（二）原告壬○○部分：其服務期間自97年5月19日至99年8月20
      日，年資為2年3個月，以時薪每小時120 元計算，一天為
      960元，依勞動基準法第36條、37條及38 條規定，其假日
      、休假日、特別休假日之工資為143,040 元；另依勞工保
      險條例第19條、第59條規定，年資損失1年為1個基數，故
      其損失2.25個基數，因此其勞保退休年資損失為38,880元
      （計算式：最低投保金額17,280元【起訴時原主張以平均
      月薪25,686元計算，嗣減縮為以最低基本工資計算】×2.
      25基數＝38,880元），合計被告應給付原告壬○○為181,
      920 元（起訴時原請求200,834元，審理中減縮為181,920
      元）。
（三）原告辛○○部分：其服務期間自97年5月19日至99年8月20
      日，年資為2年3個月，以時薪每小時120 元計算，一天為
      960元，依勞動基準法第36條、37條及38 條規定，其假日
      、休假日、特別休假日之工資為143,040 元；另依勞工保
      險條例第19條、第59條規定，年資損失1年為1個基數，故
      其損失2.25個基數，因此其勞保退休年資損失為38,880元
      （計算式：最低投保金額17,280元【起訴時原主張以平均
      月薪23,132元計算，嗣減縮為以最低基本工資計算】×2.
      25基數＝38,880元），合計被告應給付原告辛○○為181,
      920 元（起訴時原請求195,087元，審理中減縮為181,920
      元）。
（四）原告戊○○部分：其服務期間自97年5月19日至99年8月20
      日，年資為2年3個月，以時薪每小時120 元計算，一天為
      960元，依勞動基準法第36條、37條及38 條規定，其假日
      、休假日、特別休假日之工資為143,040 元；另依勞工保
      險條例第19條、第59條規定，年資損失1年為1個基數，故
      其損失2.25個基數，因此其勞保退休年資損失為38,880元
      （計算式：最低投保金額17,280元【起訴時原主張以平均
      月薪23,626元計算，嗣減縮為以最低基本工資計算】×2.
      25基數＝38,880元），合計被告應給付原告戊○○為181,
      920 元（起訴時原請求196,199元，審理中減縮為181,920
      元）。
（五）原告癸○○部分：其服務期間自97年5月19日至99年8月20
      日，年資為2年3個月，以時薪每小時120 元計算，一天為
      960元，依勞動基準法第36條、37條及38 條規定，其假日
      、休假日、特別休假日之工資為143,040 元；另依勞工保
      險條例第19條、第59條規定，年資損失1年為1個基數，故
      其損失2.25個基數，因此其勞保退休年資損失為38,880元
      （計算式：最低投保金額17,280元【起訴時原主張以平均
      月薪23,174元計算，嗣減縮為以最低基本工資計算】×2.
      25基數＝38,880元），合計被告應給付原告癸○○為181,
      920 元（起訴時原請求195,182元，審理中減縮為181,920
      元）。
（六）原告庚○○部分：其服務期間自97年5月19日至99年8月20
      日，年資為2年3個月，以時薪每小時120 元計算，一天為
      960元，依勞動基準法第36條、37條及38 條規定，其假日
      、休假日、特別休假日之工資為143,040 元；另依勞工保
      險條例第19條、第59條規定，年資損失1年為1個基數，故
      其損失2.25個基數，因此其勞保退休年資損失為38,880元
      （計算式：最低投保金額17,280元【起訴時原主張以平均
      月薪23,294元計算，嗣減縮為以最低基本工資計算】×2.
      25基數＝38,880元），合計被告應給付原告庚○○為181,
      920 元（起訴時原請求195,452元，審理中減縮為181,920
      元）。
（七）原告甲○○部分：其服務期間自97年5月19日至99年8月20
      日，年資為2年3個月，以時薪每小時120 元計算，一天為
      960元，依勞動基準法第36條、37條及38 條規定，其假日
      、休假日、特別休假日之工資為143,040 元；另依勞工保
      險條例第19條、59條規定，年資損失1年為1個基數，故其
      損失2.25個基數，因此其勞保退休年資損失為38,880元（
      計算式：最低投保金額17,280元【起訴時原主張以平均月
      薪21,547元計算，嗣減縮為以最低基本工資計算】×2.25
      基數＝38,880元），合計被告應給付原告甲○○為181,92
      0元（起訴時原請求191,521元，審理中減縮為181,920 元
      ）。
（八）原告子○○部分：其服務期間自97年5月19日至99年8月20
    　日，年資為2年3個月，以時薪每小時120 元計算，一天為
      960元，依勞動基準法第36條、37條及38 條規定，其假日
      、休假日、特別休假日之工資為143,040 元；另依勞工保
      險條例第19條、59條規定，年資損失1年為1個基數，故其
      損失2.25個基數，因此其勞保退休年資損失為38,880元（
      計算式：最低投保金額17,280元【起訴時原主張以平均月
      薪22,091元計算，嗣減縮為以最低基本工資計算】×2.25
      基數＝38,880元），合計被告應給付原告子○○為181,92
      0元（起訴時原請求192,745 元，審理中減縮為181,920元
      ）。
（九）原告乙○○部分：其服務期間自98年8月20日至99年8月20
      日，年資為1年，以時薪每小時120元計算，一天為960 元
      ，依勞動基準法第36條、37條、38條規定，其假日、休假
      日、特別休假日之工資為60,480元；另依勞工保險條例第
      19 條、59條規定，年資損失1年為1個基數，故其損失1個
      基數，因此其勞保退休年資損失為17,280元（計算式：最
      低投保金額17,280【起訴時原主張以平均月薪25,665元計
      算，嗣減縮為以最低基本工資計算】元×1 基數＝17,280
      元）合計被告應給付原告乙○○為77,760元（起訴時原請
      求86,145元，審理中減縮為77,760元）。
七、因之聲明：1.確認原告等與被告間之僱傭關係存在；2.被告
    應自99年8月21日起，至回復原告等職務之前1日止，按月於
    各該月22日前分別給付原告丙○○19,788元，給付甲○○21
    ,547元，給付庚○○23,294元，給付子○○22,091元，給付
    戊○○23,626元，給付辛○○23,132元，給付壬○○25,686
    元，給付乙○○25,665元，給付癸○○23,174元，及自各該
    月23日起至清償日止，按週年利率百分之5計算之利息；3.
    被告應分別給付原告丙○○181,920元，給付甲○○181,920
    元，給付庚○○181,920元，給付子○○181,920元，給付戊○○181,920元，給付辛○○181,920元，給付壬○○181,92
    0元，給付乙○○77,760元，給付癸○○181,920元，及自本
    訴狀送達之翌日起至清償日止，按週年利率百分之5 計算之
    利息；4.訴訟費用由被告負擔；5.原告等就第2.3.項判決願
    供擔保請宣告假執行。
、被告方面則以下列情詞置辯，並聲明：1.原告之訴及其假執
    行之聲請均駁回；2.訴訟費用由原告負擔；3.如受不利判決
    ，願供擔保請准宣告免為假執行。
一、按勞動基準法第11條第4 款規定，業務性質變更，有減少勞
    工之必要，又無適當工作可供安置時，雇主可終止勞動契約
    。是依該款規定，雇主除須業務性質變更，有減少勞工之必
    要外，必須雇主又無其他適當工作可供安置時，始得合法終
    止勞動契約。又所謂業務性質變更，就雇主所營事業項目變
    更固屬之；就經營事業之技術、手段、方式有所變更，致全
    部或部分業務發生結構性或實質性之變異亦屬之。故雇主出
    於經營決策或為因應市場競爭條件及提高產能、效率需求之
    必要，採不同經營方式，該部分業務之實施，亦發生結構性
    、實質性之變異，亦屬業務性質變更之範疇（參照最高法院
    98年台上字第1821號民事判決）。又按雇主依勞動基準法第
    11條第 4款關於「業務性質變更，有減少勞工之必要，又無
    適當工作可供安置時」之規定，預告勞工終止勞動契約，因
    該款所謂「業務性質變更」，除重在雇主對於全部或一部分
    之部門原有業務種類（質）之變動外，最主要尚涉及組織經
    營結構之調整，舉凡業務項目、產品或技術之變更、組織民
    營化、法令適用、機關監督、經營決策、預算編列等變更均
    屬之（參照最高法院98年台上字第652號民事判決）。
二、本件原告等9人於97年5月報考輔警時，即簽訂系爭招募簡章
    所附之派用性質切結書，內容明白表示雙方權利義務係適用
    民防法（非適用勞動基準法），且兩造同意因經費或政策而
    未能繼續辦理者，輔警人員不得提出異議或做任何其他要求
    。因此原告等當時即明確知道所報考之輔警工作係屬於政府
    擴大就業政策所為之招募，為短暫性質之工作，且明確知悉
    工作內容僅能是事實上之協助行為，並無法為公權力之實施
    。又97、98及99年連續3 年由嘉義市政府先後送交嘉義市議
    會通過核定之輔警年度預算經費，亦完全係依據民防法所算
    出之金額，並未額外多出勞、健保及退撫金之提撥，故被告
    於99年5月6日收受中央健康保險局表示應代繳健保費之函文
    ，經與上級機關嘉義市政府商討善後之對策後，同意及時終
    止雙方之契約關係，謹以99年度下半年尚未支用之輔警薪資
    經費，用以繳清2 年半來已積欠之健保費及退撫金，再加上
    20名輔警之資遣費，總計被告機關因被迫適用勞動基準法後
    ，無端支出年度預算，若非即時終止20名輔警之任用，被告
    機關實無法度過此次因法令適用所衍生之難關。再者，被告
    機關於97年度之正式警員名額為776 名，後至99年度警員名
    額已增加至790 人，已足以補正所需警力，而目前景氣回溫
    ，失業率下降，政策已有所變動，輔警之需求已因客觀情事
    變更而不再有繼續存在之必要，況「社區輔助警察」性質定
    位為「行政助手或社區治安助手」，其僅能處理不具公權力
    之助手工作（例如執行服務性質之交整、導護學童上下學勤
    務），不能執行涉及民眾權利義務有關之勤務或擔任臨檢等
    攻勢勤務，實際協勤效益有限，原告等於報考時已充分明瞭
    此為政府搶救失業率之德政，基於契約相對性且雙方皆明知
    此僅為政府暫時提供就業機會之過渡政策下，實不能強求被
    告機關放棄當初兩造均有適用民防法之共識，而被迫適用一
    般勞雇關係之勞動基準法。綜上所述，依當事人間所簽訂之
    切結書內容，應無勞動基準法之適用，惟退一萬步言，縱有
    勞動基準法之適用，亦因被告機關之預算編列、法令適用、
    經營決策等業務性質有所變更，確實有減少勞工之必要，且
    因原告等並無公務人員之任用資格，實無適當工作可供安置
    ，才為不予續聘之決定，被告所為終止契約之舉完全合法、
    合情、合理。
三、其次，本件兩造間之契約關係，依客觀上現存文書資料內容
    已明確表示係適用民防法而排除勞動基準法之適用，且雙方
    當時意思表示一致，又系爭招募業務是起源於協助政府擴大
    就業機會，及有限經費之前提下，以民防法做為契約之依據
    ，當然無違反禁止及強制規定，依據私法自治、契約自由原
    則，兩造當然應該受到拘束，法院亦應予以尊重，不得捨當
    事人之特別約定，而遷就法律所規定之有名契約內容予以比
    附適用。
四、至於原告等所主張特別休假、例假日、國定假日未休之薪資
    補償云云，然輔警比照員警，所給予之1 年休假已超出勞動
    基準法所定之天數，且原告是採時薪制，有出勤才給付薪資
    ，原告等人亦表示國定假日並未出勤，所以當然不發放薪資
    。又原告每小時時薪120元，已超過了規定之98 元，故亦無
    必要給予例假日的工資，況且招募簡章中亦載明輔警本來就
    沒有特別休假。另外關於原告等主張未投保勞工保險導致其
    等依勞工保險條例中依年資可請求之養老給付部分之損害云
    云，然當初契約是依據民防法，事後才得知雙方可能有勞動
    基準法之適用，退步言，縱使真有勞動基準法之適用，亦不
    能溯及既往。
肆、本院之判斷：
    原告等起訴主張渠等分別自97年5月19日及98年8月20日起，
    參加被告舉辦之招募考試並經錄取而受僱於被告，擔任社區
    輔警，原告等於受僱時雖簽具「因經費或政策未能繼續辦理
    時不得提出異議或做任何其他要求」等語之切結書，但未有
    其他僱傭關係之書面，嗣被告於99年7 月19日發函向原告等
    表示「本局因經費短絀自99年8 月21日起不再聘用『社區輔
    助警察』協勤，終止僱傭關係，特此通知，請查照」等語，
    並自99年8 月21日片面終止兩造間之僱傭關係，將原告等解
    職；惟在原告等任職期間，被告未依勞工保險條例之規定為
    原告等辦理勞工保險之投保事宜各情，業據原告提出嘉義市
    政府警察局97年度社區輔助警察招募簡章影本（本院卷第17
    至22頁）、嘉義市政府警察局99年7月19日嘉市警行字第099
    00 06216號函影本（本院卷第23頁）、會議資料影本（本院
    卷第26、27頁）、嘉義市政府警察局離職證明書影本（本院
    卷第44至52頁）等為憑，且為被告所不否認，堪信為真實。
    至於原告等另主張本件兩造間僱傭關係應適用勞動基準法規
    定，故被告前揭片面終止兩造間僱傭關係欠缺法定事由，並
    不合法，以及被告未依勞動基準法規定發給原告等例假日、
    休假日及特別休假日之工資，復未替原告等辦理勞工保險之
    投保事宜，應依法補償原告等之損失等情，則為被告所否認
    ，並以前揭情詞置辯，故本件應續予審究者厥為：一、本件
    兩造間僱傭關係應否適用勞動基準法規定？二、被告是否應
    補發原告等任職期間之例假日、國定假日及特別休假日之工
    資？三、被告未替原告等辦理勞工保險之投保事宜，是否應
    賠償原告等損失勞工保險條例所定老年給付年資之損害？四
    、本件兩造間僱傭關係是否已合法終止（即兩造關僱傭關係
    是否仍然存在）？茲分別說明如下：
一、本件兩造間僱傭關係應否適用勞動基準法規定？
（一）有關勞動基準法適用行業之範圍，該法第3條第1項明定：
      「本法於下列各業適用之：…(八)、其他經中央主管機關指
      定之事業」，由此可知，除勞動基準法第3條第1項第1 款
      至第7款所列舉行業應適用勞動基準法外，同條第8款亦明
      定「其他經中央主管機關指定之事業」之概括條款，賦予
      中央主管機關指定特定事業應適用勞動基準法之權限。
（二）本件原告等主張兩造間僱傭關係應有勞動基準法之適用，
      惟為被告所否認，並辯稱：原告等於報考輔警時簽立之切
      結書內，明白表示雙方權利義務係適用民防法，並非適用
      勞動基準法云云，惟查，本件針對輔警是否適用勞動基準
      法乙案，行政院勞工委員會於99年5 月28日函釋稱：「查
      本會業於96年11月30日勞動1字第0960130914 號公告，指
      定公部門各業非依公務人員法制進用之臨時人員適用勞動
      基準法，並自中華民國○○年○月○日生效。…所詢『社區輔
      助警察』，如係屬公部門各業非依公務人員法制進用之臨
      時人員，自有勞動基準法之適用」等語，有該會函文影本
      1 份在卷可佐（本院卷第28頁），由此可知，勞動基準法
      之主管機關即行政院勞工委員會業於96年11月30日指定公
      部門各業非依公務人員法制進用之臨時人員，均應適用勞
      動基準法，並已自97年1月1日起生效，故從斯時起，各公
      部門各業非依公務人員法制進用之臨時人員，依勞動基準
      法第3條第1 項第8款規定，自應有勞動基準法之適用甚明
      。查本件被告嘉義市政府警察局屬於公部門，又所招募僱
      傭之輔警（即原告等）又屬非依公務人員法制進用之人員
      ，此均為被告所不否認（詳被告99年11月30日答辯狀，附
      於本院卷第92頁），準此，則原告等自屬於公部門各業非
      依公務人員法制進用之人員，而屬於勞動基準法第3條第1
      項第8 款所定「其他經中央主管機關指定」應適用勞動基
      準法之事業，是被告辯稱本件依契約自由原則，應適用民
      防法，無勞動基準法之適用云云，自屬無稽，難以採信。
（三）更何況，被告先前為了遵守勞動基準法相關規定，主動於
      99年7 月30日發函向勞工保險局請求補繳原告等勞工退休
      金之提撥，已顯見被告亦認為兩造間僱傭關係應有勞動基
      準法之適用，且被告發函給原告等表示片面終止兩造間僱
      傭關係之函文中，也表明係依「勞動基準法相關規定」終
      止兩造僱傭關係，同時依法發放資遣費給原告等，分別有
      被告於99年 7月19日（本院卷第28頁）及同年月30日（本
      院卷第39頁）函文影本各1 份在卷可佐，在在足認被告主
      觀上亦認為本件兩造間僱傭關係應有勞動基準法之適用甚
      明，從而被告在本案審理中一改先前主張，抗辯本件並無
      勞動基準法之適用云云，顯係臨訟飾卸之詞，不足採信。
二、被告是否應補發原告等任職期間之例假日、國定假日及特別
    休假日之工資？
（一）例假日工資部分：
  １、按勞工每7日中至少應有1日之休息，作為例假；（勞動基
      準法）第36條所定之例假…，工資應由雇主照給，勞動基
      準法第36條及同法第39條固定有明文。惟按工資由勞雇雙
      方議定之，但不得低於基本工資，勞動基準法第21 條第1
      項亦有明定，由此可知，工資本應由勞雇雙方自由議定，
      倘雙方因工作性質或計薪便利之需求，合意將雇主應給付
      勞工之例假日工資，攤入以時計薪之「時薪」內計算，只
      要雙方所約定之工資條件，還原計算後未低於基本工資水
      準，既未違反勞動基準法之強制規定，本於當事人契約自
      由原則，勞雇雙方自應同受拘束。
  ２、又原告等受僱於被告擔任輔警時，行政院勞工委員會所定
      勞工最低基本工資，在按月計薪之場合，應為每月17,280
      元，至於在以時計薪之情形，則為每小時95元（嗣100年1
      月1 日後分別調高為月薪17,880元、時薪98元），此有行
      政院勞工委員會96年6月22日勞動2字第0960130576號函釋
      可資佐證，易言之，在以時計薪之勞動契約中，只要雇主
      給付勞工之時薪超過每小時95元，且勞雇雙方對於「例假
      日」應否另行給付工資又無特別約定者，即可認雇主已將
      依法應負擔之「例假日」工資折入基本工資「時薪」中計
      算，毋庸另行給付。準此，本件原告等任職被告處擔任輔
      警時，薪資是採以時計薪方式計算，且時薪為每小時 120
      元乙節，為兩造所不否認，復有嘉義市政府警察局97年度
      社區輔助警察招募簡章影本1份在卷可佐（本院卷第21-22
      頁），已遠高於勞工委員會公告基本工資「時薪」每小時
      95元水準，參以原告又未能舉證證明兩造就「例假日」被
      告應否另行給付工資，有特別約定存在，且原告等於任職
      輔警長達1、2年期間內，亦從未向被告爭執應另行給付「
      例假日」工資，足認兩造間就薪資之約定，係合意以時薪
      120 元為計算標準，「例假日」除給予放假外，並無另行
      給薪之約定，亦即雇主應負擔之「例假日」工資業經折入
      「時薪」內計算，從而兩造上開薪資之約定，既未違反勞
      動基準法之強制規定，本於當事人契約自由原則，自非法
      之不許，勞雇雙方自應同受其拘束。原告等猶主張除時薪
      每小時120 元外，被告應另行給付原告等自97年至99年間
      ，「例假日」共計117 天（原告乙○○部分為52天）之工
      資，均為無理由，應予駁回。
  ３、至於原告等另主張因被告堅持兩造間契約應適用民防法而
      不適用勞動基準法，足認兩造間之薪資，不可能依勞動基
　    準法之規定，將例假日工資折入基本工資計算云云，惟由
      於原告等在被告處任職時，行政院勞工委員會業於96 年7
      月1 日公告我國最低基本工資在以時計薪之場合，應為每
      小時95元，已如前述，此一基本工資「時薪」95元本已納
      入勞動基準法第36條及同法第39條所定「例假日」工資應
      由雇主照給之規定而計算，因此，除非勞資雙方就「例假
      日」給薪方式另有約定，否則在通常情形下，應認勞資雙
      方在薪資約定時，已就法律規定之例假日工資由雇主照給
      之要求協商在基本工資「時薪」內。準此，本件兩造既無
      「例假日」另行給薪之特別約定，顯見兩造在協商薪資條
      件時，已將此列入「時薪」計算中考量，而無待另行約定
      ，故此一合意自不因被告主張本件應適用民防法或勞動基
      準法而有不同，是原告等上開主張，亦難採信。
（二）國定假日及特別休假未休工資部分：
  １、按紀念日、勞動節日及其他由中央主管機關規定應放假之
      日，均應休假；又勞工在同一雇主或事業單位，繼續工作
      滿一定期間者，每年應依下列規定給予特別休假：(一)1 年
      以上3年未滿者7日；(二)3年以上5年未滿者10日…，勞動基
      準法第37條及同法第38條分別定有明文。從上開規定可知
      ，國定假日、特別休假與例假日有所不同，並非屬每週或
      每月均有之經常性休息日，而必須經中央主管機關公告應
      放假之日或連續工作滿一定期間，始應予勞工（特別）休
      假，換言之，國定假日與特別休假並非周期性休息日，而
      是在符合特定條件時才應予休假，故在勞雇雙方協商工資
      條件時，往往無法預期某特定年度共有幾天國定假日或某
      勞工應有幾日特別休假，因此，除非有特別約定外，尚難
      認勞雇雙方在薪資協商時，皆已將國定假日及特別休假予
      以考量在內。
  ２、經查，被告抗辯原告等所主張國定假日及特別休假日未休
      之薪資補償部分，由於原告等是採時薪制，有出勤才給付
   　 薪資，原告等人復表示國定假日並未出勤，所以當然不發
      放薪資云云，依此可知，被告亦不否認在國定假日之情形
      ，由於原告等沒有出勤，故被告從未發放國定假日之薪資
      ，再參以被告對是否有給予原告等特別休假乙節，復自承
      ：「（對於被告並沒有給原告等人特別休假，是否有爭執
      ？）不爭執，本來輔警就沒有特別休假」等語（詳本院卷
      第221 頁），俱足認在原告任職時，倘遇有國定假日及特
      別休假之場合，被告從未依勞動基準法第39條第1 項規定
      照常發給原告等薪資甚明。從而，依勞動基準法施行細則
      第24條第1項第3款：「特別休假因年度終結或終止契約而
      未休者，其應休之日數，雇主應發給工資」規定及勞動基
      準法第39條第1 項規定，原告等主張被告未依上開規定發
      給國定假日及特別休假未休之薪資，應予補發，洵屬正當
      。至於被告再抗辯招募簡章中已載明輔警沒有特別休假及
      兩造間不適用勞動基準法規定云云，由於本件兩造間僱傭
      關係應有勞動基準法之適用，業經說明如前，則被告在招
      募簡章中逕自載明輔警沒有特別休假，自屬違反勞動基準
      法第38條之強制規定，應屬無效，故被告此一辯解亦無足
      取。
  ３、再者，兩造對於原告是採「時薪」方式計酬，每小時為12
      0元，每日為8 小時共960元，並不爭執，又被告對於原告
      丙○○、甲○○、庚○○、子○○、戊○○、辛○○、壬○○、癸○○等人於97、98及99年度共有23天國定假日及
      9天特別休假未休，而原告乙○○自98年8月20日任職時起
      亦有國定假日11天未獲給付薪資各情，均為被告所不否認
      ，從而原告丙○○、甲○○、庚○○、子○○、戊○○、
      辛○○、壬○○、癸○○等人主張得向被告請求國定假日
      及特別休假未休之薪資補償金額為30,720元（計算式：【
      國定假日23天】+【特別休假未休日數9天】×每日薪資96
      0元=30,720元），及原告乙○○得向被告請求國定假日薪
      資補償金額為10,560元（計算式：國定假日11天×每日薪
      資960元=10,560元），均應予准許，至於原告等逾此範圍
      之請求則無理由，應予駁回。
三、被告未替原告等辦理勞工保險之投保事宜，是否應賠償原告
    等損失勞工保險條例所定老年給付年資之損害？
（一）按年滿15歲以上，60歲以下之受僱於僱用5 人以上公司、
      行號之勞工，應以其雇主或所屬團體或所屬機構為投保單
      位，全部參加勞工保險為被保險人，勞保條例第6條第1項
      第2款定有明文。又憲法第153條規定國家應實施保護勞工
      之政策，政府為保障勞工生活，促進社會安全，乃制定勞
      保條例。同條例第6條第1項第1款至第5款規定之員工或勞
      動者，應以其雇主或所屬團體或所屬機關為投保單位，全
      部參加勞保為被保險人；對於參加勞保為被保險人之員工
      或勞動者，並未限定於專任員工始得為之（大法官會議釋
      字第456 解釋意旨參照）。次按投保單位不依本條例之規
      定辦理投保手續者，按自僱用之日起，至參加保險之日止
      應負擔之保險費金額，處以2 倍罰鍰；勞工因此所受之損
      失，並應由投保單位依本條例規定之給付標準賠償之，勞
      工保險條例第72條第1項亦有明定。
（二) 被告對於在原告等任職輔警期間，未替原告等投保勞工保
      險乙節，雖辯稱當初兩造僱傭契約是依據民防法，事後才
      得知雙方可能有勞動基準法之適用，故本件不能溯及既往
      云云。惟查，依行政院勞工委員會91年3月19日勞保2字第
      0910010668號函釋意旨略謂：「查依勞工保險條例第6 條
    　條第1項第4款規定，依法不得參加公務人員保險（已修正
      為公教人員保險）之政府機關之員工，應以其所屬機構為
　　　投保單位，參加勞工保險。該款適用對象為受僱於政府機
      關，但依法不得參加公務人員保險之勞工。…本案以工代
      賑臨時工與市政府間如係『私法僱傭關係』，仍應依前揭
      第6 條規定辦理參加勞保」等語，由上開函釋可知，依法
      不得參加公務人員保險（已修正為公教人員保險）之政府
      機關員工，應以其所屬機構為投保單位，參加勞工保險，
      此為勞工保險條例第6條第1項第4 款之強制規定，雇主不
      得以任何理由規避，因此，被告身為原告等之雇主，本應
      在原告等受僱任職輔警之初，即依法為原告等投保勞工保
      險，始符法律規定，顯與兩造間僱傭關係從何時起適用勞
      動基準法無關，是被告徒以事後才知悉可能有勞動基準法
      之適用，本件不能溯及既往云云置辯，自無可採。
（三）惟有關原告等主張被告未於任職輔警之日起替渠等投保勞
      工保險，致原告等損失勞工保險條例所定老年給付年資之
      損失2年3個月（原告乙○○為1 年），致原告等受有損害
      部分，由於勞工保險條例所定得請領老年給付之資格，依
      該條例第58條第1 項規定必須符合：「年滿60歲有保險年
      資者，得依下列規定請領老年給付：(一)保險年資合計滿15
      年者，請領老年年金給付；(二)保險年資合計未滿15年者，
      請領老年一次金給付」等條件，亦即原告等至少必須達到
      年滿60歲之條件，始得請領老年給付，然原告等現年均未
      滿50歲（年紀最長之原告甲○○為民國52年出生），均未
      達請領老年給付之資格，尚不得請領老年給付，且其日後
      是否能符合請領老年給付之條件（亦即原告等必須在年滿
      60歲時仍繼續參加勞工保險），現時亦無法確定，故原告
      等目前既未符合請領老年給付之條件，即起訴請求被告賠
      償原告等損失勞工保險條例所定老年給付年資之損害，自
      屬無據，顯無理由，應予駁回。
四、本件兩造間僱傭關係是否已合法終止（即兩造關僱傭關係是
    否仍然存在）？
（一）按非有下列情形之一者，雇主不得預告勞工終止勞動契約
      ：(一)歇業或轉讓時；(二)虧損或業務緊縮時；(三)不可抗力暫
      停工作在一個月以上時；(四)業務性質變更，有減少勞工之
      必要，又無適當工作可供安置時；(五)勞工對於所擔任之工
      作確不能勝任時，勞動基準法第11條定有明文。次按雇主
      依勞動基準法第11條第4 款關於「業務性質變更，有減少
      勞工之必要，又無適當工作可供安置時」之規定，預告勞
      工終止勞動契約，因該款所謂「業務性質變更」，除重在
      雇主對於全部或一部分之部門原有業務種類（質）之變動
      外，最主要尚涉及組織經營結構之調整，舉凡業務項目、
      產品或技術之變更、組織民營化、法令適用、機關監督、
      經營決策、預算編列等變更均屬之，最高法院98年度台上
      字第652號判決意旨可資參照。
（二）查政府機關依公務人員法制進用之員工，屬於依法任用之
      公務人員，應依公務人員相關法制定其權利義務關係；惟
      因政府機關仍不免有臨時性、政策性或任務性需求，必須
      僱用非依公務人員法制進用之臨時人員，來推動相關政策
      或業務，此時非依公務人員法制進用之臨時人員之權利義
      務如何規範，行政院勞工委員會於96年11月30 日以勞動1
      字第0960130914號函釋表示：「指定公部門各業非依公務
      人員法制進用之臨時人員適用勞動基準法，並自中華民國
      ○○年○月○日生效」，換言之，至遲於97年1月1日起，公部
      門所僱用非依公務人員法制進用之臨時人員，均有勞動基
      準法之適用，亦即雙方間權利義務關係，除另有更為保障
      勞工之約定外，必須遵守勞動基準法所定各項基本要求。
      本件被告嘉義市政府警察局為政府機關，屬於公部門，基
      於人力需求僱用非依公務人員法制進用之原告等擔任輔警
      ，並在招募簡章中載明「98年度以後是否實施，須視執行
      狀況及年度預算再決定是否繼續辦理」（本院卷第20頁）
      ，由是以觀，原告等自屬公部門非依公務人員法制進用之
      員工，故兩造間僱傭關係應有勞動基準法之適用，從而，
      本件被告於99年8 月21日起片面終止兩造間僱傭關係，是
      否合法發生終止效力，自應視被告主張片面終止兩造間僱
      傭關係是否符合勞動基準法之規定。
（三）觀諸勞動基準法第11條所定雇主得預告勞工片面終止僱傭
      關係之規定，無論是歇業、轉讓、虧損或業務緊縮、業務
      性質變更等列舉事由，大多是針對「營利性質」之雇主而
      為規定，故在「非營利性質」之政府機關擔任雇主之場合
      ，倘欲以上開事由片面終止與受僱勞工間之僱傭關係，勢
      必進行目的性解釋，依政府機關「非營利性」之業務屬性
      ，妥適解釋上開事由之實質內涵，始能判別有無前揭規定
      所列舉事由存在。有鑑於此，最高法院在闡述勞動基準法
      第11條第4 款所謂「業務性質變更」時，亦明白揭示除應
      著重雇主對於全部或一部分之部門原有業務種類（質）之
      變動外，最主要亦涉及組織經營結構之調整，舉凡業務項
      目、產品或技術之變更、組織民營化、法令適用、機關監
      督、經營決策、預算編列等變更均屬之（最高法院98年度
      台上字第652 號判決意旨可資參照）。查本件被告為政府
      機關，除機關裁撤或合併外，表面上固無業務性質變更之
      問題，惟公部門為追求貫徹特定政策或業務需求，每每必
      須僱用既定人力外之非依公務人員法制進用之人員，來推
      動相關政策或業務，然於特定政策或業務推行告一段落後
      ，究竟是否發生「業務性質變更」之情形，自必須探究其
      法令適用、機關監督、經營決策、預算編列等有無變更，
      以為判斷。查被告於97年間因警力不足，規劃招募輔警協
      助執勤，惟最初規劃試辦期間為1 年，再視執行狀況及預
      算編列情形決定是否續辦，因此除在招募簡章中載明「98
      年度以後是否實施，須視執行狀況及年度預算再決定是否
      繼續」，另於僱用時要求原告等簽立派用性質切結書，約
      定「因經費或政策未能繼續辦理時不得提出異議或做任何
      其他要求」，此有招募簡章及會議資料影本（本院卷第17
      至26頁）各1 份在卷可憑，由此可知，原告等在任職輔警
      之初，亦預見輔警工作可能因被告年度預算不足或需求不
      再而終止，準此，本件被告以預算拮倨為由，主張有勞動
      基準法第11條第4 款所定「業務性質變更」之事由存在，
      片面終止兩造間僱傭關係，是否合法，須視被告是否確有
      業務決策與預算編列上改變，而有裁撤輔警之必要，始可
      謂本件被告片面終止本件兩造間之僱傭關係為合法。
（四）經查，本件被告除原告等人薪資外，因每年另須提列輔警
      之全民健康保險費、勞工保險、勞工退休金及編列資遣費
      等相關費用，除既定預算外，每年尚須額外支出大筆預算
      ，此皆為被告於招募輔警之初未曾規劃考量之經費，有嘉
      義市政府警察局會議資料（本院卷第26頁）及行政院衛生
      署中央健康保險局99年5月6日函文、嘉義市政府警察局支
      出分攤表、內部簽文（本院卷第139至143頁）在卷可考，
      足認被告主張因預算排擠及財政拮倨之故，無法繼續編列
      預算僱用輔警等情，應非無稽，堪予採信；其次，被告嘉
      義市政府警察局在97年僱用原告等人擔任輔警時，被告當
      時機關員額共776 人，故因警力不足而規劃招募輔警協助
      執勤，迄至99年5月31日，被告之機關員額已達790人，此
      有嘉義市政府警察局人數統計表3 份在卷可參（本院卷第
      102至104頁），由此以觀，被告於97年招募輔警之緣由，
      係因警力吃緊，基於業務及政策推動需求，而規劃招募輔
      警協助執勤，並在招募簡章中載明「98年度以後是否實施
      ，須視執行狀況及年度預算再決定是否繼續辦理」等語，
      惟嗣後被告機關之警力逐漸補足，迄至99年5 月31日被告
      機關員額已達790 人，比97年時增加14人，由於此等人力
      結構之改變，正式警員執勤已足以因應業務推動需求，故
      被告重新檢討預算及輔警協助執勤效果等因素後，決定資
      遣擔任輔警之原告等人，顯係出於人力結構、業務推動及
      預算編列上各種改變所致，並非無端恣意為之，足認被告
      抗辯因「業務性質變更」而必須資遣原告等，堪信為真，
      此外，復由於原告等不具公務人員任用資格，亦無法由被
      告安排在公部門任職，是被告抗辯裁撤輔警之後，亦無適
      當工作可供安置原告等，應屬實情，從而被告依勞動基準
      法第11條第4 款「業務性質變更」之規定，片面終止兩造
      間僱傭關係，應屬合法，原告等起訴主張被告非法解僱，
      並請求確認兩造間僱傭關係存在，為無理由，應予駁回，
      而原告等此部分請求既經駁回，則原告等附帶請求被告應
      自解僱原告等之日起，至回復原告等職務之前1 日止，按
      月給付薪資之請求，應併予駁回。至於原告等所引本院96
      年度勞訴字第4 號及97年度勞訴字第18號判決，因基礎事
      實與本件不同，不足為本案參考，亦無法援為有利原告等
      之認定，附此敘明。
伍、綜上所述，原告等起訴主張在任職輔警期間，被告未依法給
    付原告等國定假日及特別休假未休之薪資，並依勞動基準法
    相關規定，請求被告給付原告丙○○、甲○○、庚○○、子
    ○○、戊○○、辛○○、壬○○、癸○○等薪資補償30,720
    元，暨應給付原告乙○○國定假日薪資補償10,560元，為有
    理由，應予准許，至於原告等逾此範圍之請求則無理由，均
    應予駁回。此外，原告等另主張被告片面終止兩造間僱傭關
    係，並不合法，請求確認兩造間僱傭關係存在，暨請求被告
    應自解僱原告等之日即99年8 月21日起，至回復原告等職務
    之前1日止，按月於各該月22日前分別給付原告丙○○19,78
    8元，給付原告甲○○21,547元，給付原告庚○○23,294 元
    ，給付原告子○○22,091元，給付原告戊○○23,626元，給
    付原告辛○○23,132元，給付原告壬○○25,686元，給付原
    告乙○○25,665元，給付原告癸○○23,174元，以及請求被
    告應給付原告等任職期間之例假日工資及賠償原告等損失勞
    工保險條例所定老年給付年資之損害等主張，皆屬無理由，
    均應予駁回。
陸、本件判決結果已臻明確，兩造其餘攻擊防禦方法及舉證，經
    本院斟酌後，認與判決結果無影響，爰不一一論述，供此敘
    明。
柒、原告丙○○、甲○○、庚○○、子○○、戊○○、辛○○、
    壬○○、癸○○等勝訴部分各為30,720元，暨原告乙○○勝
    訴部分為10,560元，均未逾50萬元，依民事訴訟法第389 條
    第1項第5款之規定，法院應依職權宣告假執行，爰依職權宣
    告假執行。又依同法第392條第2項規定，本院併依被告聲明
    宣告被告如為原告等預供擔保，得免為假執行。至原告等敗
    訴部分，其假執行之聲請已失所附麗，應併予駁回。
捌、據上論結，本件原告等之訴為一部有理由，一部無理由，依
    民事訴訟法第79條、第85條第1項前段、第389條第1項第5款
    、第392條第2項判決如主文。
中　　華　　民　　國　 100　　年　　6 　　月　　28　　日
                  民一庭法　官　周俞宏
以上正本係照原本作成
如對本判決上訴須於判決送達後20日內向本院提出上訴狀
如委任律師提起上訴者，應一併繳納上訴審裁判費。
中　　華　　民　　國　100　　年　　6　　月　　28　　日
                        書記官　劉怡欣
